臺灣高等法院民事判決
110年度上字第523號
上  訴  人  劉芳君  
被 上訴 人  蔡東村  

上列當事人間請求損害賠償等事件，上訴人對於中華民國110年2
月5日臺灣桃園地方法院109年度訴字第398號第一審判決提起上
訴，本院於110年10月26日言詞辯論終結，判決如下：
    主      文
上訴駁回。
第二審訴訟費用由上訴人負擔。
    事實及理由
上訴人主張：伊為文華漾社區管理委員會(下稱文華漾管委會)
  第二屆之主任委員（下稱主委），惟自民國108年5月1日上任
  後，因身體不適難以負荷主委一職，為避免耽誤文華漾管委會
  之正常運作，遂於同年7月11日請辭主委一職，文華漾管委會
  旋選出被上訴人為主委。被上訴人於108年12月16日在人數高
  達252人、名稱為「準住戶群」之LINE群組（下稱系爭群組）
  中，以「你三番兩次至建管處、派出所、法院、地檢署檢舉、
  投訴、提告」（下稱A言論）、「遞送三、四十頁狀書」（下
  稱B言論）、「建管會已經試圖聯絡你好幾個月了」（下稱C言
  論）等語（下合稱系爭言論）指謫伊，被上訴人毫無證據即刻
  意公然於群組內散布不實言論，不僅足以減損伊之聲譽、人格
  及社會評價，並致伊精神痛苦。爰依民法第184條第1項前段、
  第195條第1項，求為命：㈠被上訴人給付上訴人40萬元，及其
  中10萬元自起訴狀繕本送達翌日起，其中10萬元自109年3月26
  日民事訴之變更追加狀送達翌日起，以及其中20萬元自民事訴
  之變更追加二狀送達翌日起，均至清償日止，按年息5％計算之
  利息。㈡被上訴人以標楷體不小於20之字體，登載道歉啟事於
  文華漾社區『準住戶群』LINE群組一天之判決〔上訴人與原審共
  同被告文華漾管委會間之訴訟已於本院繫屬中之110年8月27日
  調解成立（本院卷第389頁），不在本院審理範圍〕。
  被上訴人則以：伊確於系爭群組中以系爭言論指稱上訴人。但
  就A言論部分，上訴人確實至地檢署對伊提告，亦至桃園市政
  府建築管理處（下稱建管處）檢舉，建管處、派出所均以電話
  要求文華漾管委會改善；就B言論部分，上訴人當時至地檢署
  提告時，確提出書狀；至C言論部分，建管處在108年10月4日
  開始請上訴人辦理交接，之後亦多次發文給上訴人，108年11
  月14日建管處至文華漾社區監視是否交接，伊所為系爭言論均
  為事實等語，資為抗辯。
原審駁回上訴人之請求，上訴人聲明不服，提起上訴，聲明：
　㈠原判決廢棄。
　㈡被上訴人應給付上訴人40萬元，其中10萬元自第一審起訴狀
    繕本送達被上訴人翌日起至清償日止；其中10萬元自109年3
    月26日民事訴之變更追加狀繕本送達翌日起至清償日止；其
    中20萬元自109年4月18日民事訴之變更追加二狀繕本送達翌
    日起至清償日止，按年息5％計算之利息。
　㈢被上訴人應以標楷體不小於20號之字體，登載如原判決所示
    道歉啟事於文華漾社區「準住戶群」Line群組一天。
  被上訴人答辯聲明：上訴駁回。　　
兩造不爭執事項：文華漾管委會當時之法定代理人即被上訴人
  曾於108年12月16日，在人數高達252人、名稱為「準住戶群」
  之LINE群組，以系爭言論指稱上訴人。
上訴人主張被上訴人以系爭言論指稱上訴人，已構成侵權行為
  ，應負損害賠償責任一節，為被上訴人所否認，並以前詞置辯
  。
  ㈠按因故意或過失不法侵害他人之權利者，負損害賠償責任；
    不法侵害他人之身體、健康、名譽、自由、信用、隱私、貞
    操，或不法侵害其他人格法益而情節重大者，被害人雖非財
    產上之損害，亦得請求賠償相當之金額。其名譽被侵害者，
    並得請求回復名譽之適當處分，民法第184條第1項前段、第
    195條第1項定有明文。
  ㈡次按言論自由為人民之基本權利，有實現個人自我、促進民
    主發展、呈現多元意見、維護人性尊嚴等多重功能，保障言
    論自由乃促進多元社會正常發展，實現民主社會應有價值，
    不可或缺之手段。至於名譽權旨在維護個人主體性及人格之
    完整性，為實現人性尊嚴所必要，二者之重要性固難分軒輊
    ，在法之實現過程中，應力求其二者保障之平衡。故侵害名
    譽權而應負侵權行為損害賠償責任者，須以行為人意圖散布
    於眾，故意或過失詆譭他人名譽為必要，蓋如此始有使他人
    之名譽在社會之評價受到貶損之虞（最高法院99年度台上字
    第1664號判決意旨參照）。又行為人之言論損及他人名譽
　　，倘其言論屬事實之陳述，而能證明其為真實，或行為人雖
    不能證明言論內容為真實，但依其所提證據資料，足認為行
    為人有相當理由確信其為真實者；或言論屬意見表達，如係
    善意發表，對於可受公評之事，而為適當之評論者，不問事
    之真偽，均難謂係不法侵害他人之權利，尚難令負侵權行為
    損害賠償責任。另陳述之事實與公共利益相關，為落實言論
    自由之保障，亦難責其陳述與真實分毫不差，祇其主要事實
    相符，即足當之。又可受公評之事，依事件之性質與影響，
    應受公眾為適當之評論，至是否屬可受公評之事，應就具體
    事件，以客觀之態度、社會公眾之認知及地方習俗等認定之
　　，一般而言，凡涉及國家社會或多數人利益者，皆屬之（最
    高法院107 年度台上字第1403號判決意旨參照）。
  ㈢A言論部分：
　　⒈被上訴人雖對上訴人指稱「你三番兩次至建管處、派出所
　　  、法院、地檢署檢舉、投訴、提告」等語，然被上訴人所
      稱上訴人「至建管處、派出所、法院、地檢署檢舉、投訴
　　　、提告」之行為，均屬以正當方式伸張自我權利之手段，
      是上開言論難認有何貶損他人名譽之情形。另被上訴人雖
      以「三番兩次」來形容上訴人檢舉、投訴、提告之行為，
      然此僅屬單純就次數多寡為描述，屬中性之言論，自字面
      上觀之，無法得出被上訴人有何指稱上訴人濫訴或惡意興
      訟之意，且就他人在認為自身權利多次遭受侵害之情況下
　　　，多次透過不同正當手段伸張自身權利之行為，在一般社
      會通念下，不因而被認為有何不應該或不適當之處，是被
      上訴人以A言論指稱上訴人，難認有何侵害上訴人名譽之
      情形。
　　⒉況上訴人確有下列行為：
　　  ⑴於108年6月25日就「住戶於地下室停車格違法堆放雜物
　　    」一事向建管處提出檢舉，經建管處發函予文華漾管委
        會請其處理。
　　　⑵於108年9月23日向原審提起訴訟，對文華漾管委會及被
        上訴人提起前案訴訟，經原審以109年度訴字第460號受
        理，已據本院調閱該卷宗（本院卷第207頁）審閱屬實
　　　　。
　　　⑶於108年9月4日向臺灣桃園地方檢察署（下稱桃檢）提告
        文華漾管委會違反個人資料保護法，經桃檢以108年度
        他字第7193號案件（下稱系爭偵查案件）受理。
　　　上情已據上訴人自陳在卷（原審卷二第106-107頁），另
      有建管處108年6月25日桃建寓字第1080040359號函、前案
      訴訟起訴狀繕本、系爭偵查案件之卷宗封面及告訴狀影本
      在卷可參（原審卷一第163-329頁、卷二第258、337-339
      頁）。顯然上訴人確多次向不同單位檢舉、投訴及提告，
      則被上訴人以「你三番兩次至建管處、派出所、法院、地
      檢署檢舉、投訴、提告」泛指上訴人之上開行為，非毫無
      依據。審酌對於管委會提告或提出相關檢舉，乃屬涉及社
      區全體住戶公共利益之事項，揆諸前開說明，被上訴人上
      開言論縱非與真實分毫不差，仍應受言論自由之保障，自
      難認屬侵害上訴人名譽之行為。
    ⒊上訴人雖主張其提起前案訴訟之補正裁判費裁定，文華漾
      管委會於109年2月27日收受，被上訴人於109年4月間方收
      受該案起訴狀，其於在108年12月16日為系爭言論時，不
      可能知悉上訴人提起前案訴訟之事云云。然無論被上訴人
      如何知悉上訴人提起前案訴訟之事，其所述上訴人至法院
      提告之陳述，既與事實相符，即難認被上訴人有何以不實
      言論指謫上訴人之情形，上訴人此部分之主張，仍非可採
　　　。
    ⒋以上，上訴人主張被上訴人應就A言論負侵權行為損害賠償
      責任，於法無據，不應准許。
  ㈣B言論部分：
    ⒈被上訴人雖以「遞送三、四十頁狀書」指稱上訴人，然於
      民事或刑事訴訟過程中，當事人為主張權利，將自身之陳
      述以書狀之方式提出至地檢署或法院，無論頁數多寡，均
      屬常見且正當之訴訟行為，是被上訴人以上開言論指稱上
      訴人，無論與事實是否相符，均難謂有何對告名譽造成貶
      損之情形。
    ⒉況上訴人於108年9月23日就前案訴訟所提出之民事起訴狀
　　  ，書狀內容即有19頁，加上附件計84頁，有上訴人提出前
      案訴訟民事起訴狀可參（原審卷二第163-329頁），被上
      訴人以上開言論描述其認為上訴人遞送書狀之頁數甚多，
      亦與事實大致相符，非憑空虛構。
　　⒊以上，上訴人主張被上訴人應就B言論負侵權行為損害賠償
      責任，於法無據，不應准許。
  ㈤C言論部分：
    ⒈被上訴人雖以「建管會已經試圖聯絡你好幾個月了」指稱
      上訴人，然該陳述之內容僅是在表達建管處無法與上訴人
      取得順暢、順利聯繫之情形，屬中性之言論，字面上並無
      指責上訴人藉故拖延或刻意躲避之意思，難認被上訴人之
      上開言論，有何造成上訴人名譽減損之情形可言。
    ⒉況建管處自108年9-12月間，確就文華漾管委會移交事項多
      次發函予文華漾管委會，副本同時送達上訴人，業據上訴
      人自陳在卷（原審卷二第412頁），並有建管處以109年3
      月23日桃建寓字第1090018280號函提供108年11月28日桃
      建寓字第1080079133號函、108年11月18日桃建寓字第108
　　　00765351、1080076535號函、108年9月27日桃建寓字第10
　　　80064102號函附卷可按（原審卷一第141-151頁）。且自
      建管處人員於108年12月16日致電予上訴人時表示：「因
      為我們這件事情再這樣拖下去也不是辦法，所以…」、「
      所以可不可以麻煩你撥個空，一下就好…」等語，有該電
      話錄音譯文可參（原審卷二第266頁），顯然建管處人員
      確持續想找上訴人處理事務之情形，顯見被上訴人之上開
      C言論亦與事實大致相符，非毫無根據。
　　⒊以上，上訴人主張被上訴人應就C言論連帶負侵權行為損害
      賠償責任，於法無據，不應准許。
  ㈥上訴人於本院另主張被上訴人隱匿建管處公文、斷章取義及
    偽變造建管處公文意旨以塑造被上訴人依法辦理主委職務交
    接之假象，進而詆毀上訴人之名譽云云（本院卷第51頁）。
    然依上訴人起訴狀載：「原告原為文華漾社區管理委員會第
    二屆管理委員會之主任委員……於108年7月11日向管委會請辭
    主委一職，其後管委會選出蔡東村為主任委員」等語（原審
    卷一第5頁)，顯然兩造為文華漾管委會前後任主任委員，無
    論上訴人所稱：「文華漾社區管委會近些年只有前後屆管委
    會移交清冊，從未聽聞有前後任主委職務移交清冊」（本院
    卷第19頁)是否屬實，然依公寓大廈管理條例第29條第2項規
    定，主任委員對外代表管理委員會，則主任委員之更迭，實
    涉及管理組織管理委員會代表之變更，上訴人自須配合辦理
    以完成該組織代表之變更程序，被上訴人繼上訴人之後接任
    主任委員，並辦理主委代表職務之交接，實無所謂「塑造被
    上訴人依法辦理主委職務交接之假象」，被上訴人為主委職
    務之交接更無詆譭上訴人之名譽可言，上訴人上開主張自無
    可取。上訴人再主張被上訴人至少六次以管委會名義發函施
    壓建管處必須依法裁罰上訴人云云（本院卷第431頁)，然被
    上訴人以上訴人遲未交接為由，質疑建管處無何作為，此觀
    文華漾管委會函載：「貴處也是沒有作為？沒有處置？」
　　、「可以不執行【主任委員】嗎？」等語（本院卷第433頁)
　　，僅係質疑建管處無作為、無處置而已，非「施壓」建管處
　　，況建管處對未為移交之前任主任委員終作何處置，亦屬建
    管處之權責，非被上訴人「施壓」即必對未為移交之前任主
    任委員為裁罰，上訴人上開主張，仍非可採。況被上訴人主
    張上訴人必須為交接、質疑建管處未對上訴人為何處置之行
    為，均難認會對上訴人之名譽造成侵害。
　㈦綜上，被上訴人所為系爭言論、認上訴人應為交接、質疑建
    管處應對未交接之上訴人為處置等，屬客觀真實或與主要事
    實大致相符，非毫無憑據之任意指謫，且其言論內容亦難認
    會對上訴人之名譽造成侵害，上訴人請求被上訴人40萬元本
    息，並以標楷體不小於20號之字體，登載如原判決所示道歉
    啟事於文華漾社區「準住戶群」Line群組一天，於法無據，
    不應准許。
綜上所述，上訴人依民法第184條第1項前段、第195條第1項之
  規定，請求㈠被上訴人給付上訴人40萬元，其中10萬元自第一
  審起訴狀繕本送達被上訴人翌日起至清償日止；其中10萬元自
  109年3月26日民事訴之變更追加狀繕本送達翌日起至清償日止
  ；其中20萬元自109年4月18日民事訴之變更追加二狀繕本送達
  翌日起至清償日止，均按年息5％計算之利息。㈡被上訴人以標
  楷體不小於20號之字體，登載如原判決所示道歉啟事於文華漾
  社區「準住戶群」Line群組一天，均無理由，應予駁回。原審
  為上訴人敗訴之判決，核無不合，上訴意旨指摘原判決不當，
  求予廢棄改判，為無理由，應予駁回。
本件因事證已臻明確，上訴人聲請訊問建管處石家羚出庭作證
　，說明108年12月16日電聯始末云云（本院卷第357、359頁）
　，本院認無必要，故不通知石家羚到場；另兩造其餘之攻擊、
  防禦方法及所為之立證，經審酌後認與判決之結果不生若何影
  響，無庸再逐一予以論列，均合併敘明。
據上論結，本件上訴為無理由，依民事訴訟法第449條第1項、
  第78條判決如主文。
中　　華　　民　　國　　110 　年　　11　　月　　16　　日
                　民事第八庭
                        審判長法  官  李媛媛
                              法  官  古振暉
                              法  官  湯美玉
正本係照原本作成。
如不服本判決，應於收受送達後20日內向本院提出上訴書狀，其
未表明上訴理由者，應於提出上訴後20日內向本院補提理由書狀
（均須按他造當事人之人數附繕本）上訴時應提出委任律師或具
有律師資格之人之委任狀；委任有律師資格者，另應附具律師資
格證書及釋明委任人與受任人有民事訴訟法第466條之1第1項但
書或第2項所定關係之釋明文書影本。如委任律師提起上訴者，
應一併繳納上訴審裁判費。
中　　華　　民　　國　　110 　年　　11　　月　　16　　日
　　　　　　　　　　　　　    書記官  陳美宜